【裁判字號】    98,消債更,1185
【裁判日期】    981030
【裁判案由】    聲請更生程序
【裁判全文】
臺灣高雄地方法院民事裁定          98年度消債更字第1185號
聲  請  人  甲○○
上列當事人聲請消費者債務清理事件，本院裁定如下：
    主  文
聲請駁回。
聲請費用由聲請人負擔。
    理  由
一、聲請意旨略以：聲請人前積欠如附表所示銀行消費借貸、信
    用卡、現金卡契約等無擔保債務，前未曾依「中華民國銀行
    公會會員辦理消費金融案件無擔保債務協商機制」請求共同
    協商債務清償方案，於消費者債務清理條例施行後，因無法
    清償，乃於民國97間向最大債權金融機構荷商荷蘭銀行申請
    協商，惟於97年10月14日協商不成立。因聲請人對金融機構
    因消費借貸所負之債務共達新台幣（下同）680,734 元，而
    聲請人每月之薪資所得於扣除必要生活費用、扶養父母之費
    用後已不能清償債務，又聲請人所負無擔保或無優先權之債
    務總額並未逾1,200 萬元，復未經法院裁定開始清算程序或
    宣告破產，爰依法聲請更生等語。
二、按，「為使負債務之消費者得依本條例所定程序清理其債務
    ，以調整其與債權人及其他利害關係人之權利義務關係，保
    障債權人之公平受償，謀求消費者經濟生活之更生及社會經
    濟之健全發展，特制定本條例。」、「債務人不能清償債務
    或有不能清償之虞者，得依本條例所定更生或清算程序，清
    理其債務」，消費者債務清理條例第1 、3 條定有明文。依
    上開消費者債務清理條例之立法意旨，其中心思想乃認陷於
    經濟上困境之消費者若任其於惡性循環之債務窘境中自生自
    滅，其將衍生嚴重之社會問題，致難以維持安定之社會經濟
    秩序，故有予之分別情形依更生或清算之程序清理其債務之
    必要，藉以妥適調整其與各相關債權人等間之權利義務關係
    ，以謀求消費者經濟生活之更生機會，從而健全社會經濟發
    展，惟私法上之債之關係，係以當事人間之信賴關係為基礎
    ，為社會經濟組織之重要支柱，故當事人於以法律行為追求
    自己之利益之際，亦應顧及對方之利益，並考量債權債務在
    社會上之作用，本於誠實及信用之原則，行使其債權及履行
    其債務，故債務人之消費者欲以上開條例為其所負義務之調
    整者，自應本於誠信原則之本旨，僅在其不能清償債務或有
    不能清償之虞而使其陷於經濟上之困境時始得准許之，以避
    免其藉此善意之立法而惡意圖謀減免債務，致使社會陷於道
    德之危險，並因此使信用緊縮而造成社會經濟之動盪。
三、聲請人主張其積欠如附表所示債權人上開債務；雖曾依消費
    者債務清理條例之規定，向最大債權金融機構荷商荷蘭銀行
    申請協商，惟於97年10月14日協商不成立等事實，業據聲請
    人提出財團法人金融聯合徵信中心當事人查詢個人資料（信
    用報告）回覆書、債權人清冊、前置協商不成立通知書等為
    證（卷第13-15 、112-116 、8-9 、7 頁），足認屬實。故
    本件所應審酌者為聲請人是否有不能清償債務或不能清償之
    虞之情形。
四、經查：
（一）聲請人係任職於台灣道格拉斯藥品股份有限公司，97年度
      薪資總額為563,816 元，其每月之平均收入約為46,985元
      ，此有97年度綜合所得稅各類所得資料清單（卷第16頁）
      在卷可稽；依其所提出之98年度1 至4 月薪資明細表所載
      （卷第34-35 頁），聲請人每月除領有本薪外，尚領取差
      旅費、獎金等，聲請人實際所得薪資分別為29,201元、49
      ,229元、38, 159 元、61, 309 元，依此計算，聲請人每
      月之平均薪資所得約為44,475元（卷第34-35 頁，年度平
      均則尚須加計年終獎金，將更高）。
（二）就聲請人本人之必要生活支出部份，聲請人並未提出全部
      憑證以資證明，無從審酌是否均屬必要之費用，此部份因
      消費者債務清理條例之立法目的，係為使不幸陷入經濟困
      之人得以清理債務、重建生活，並在清理過程中能保有符
      人性尊嚴之最低基本生活，而非維持債務人過去慣常之寬
      逸生活，是於評估債務人是否有不能清償或履行原協商方
      案是否顯有重大困難時，並非由聲請人任意主張其基本生
      活費用之數額，否則將造成揮霍無度以致清償能力降低，
      反而易使更生程序無從進行，因此本院認應以內政部所公
      告之98年度台灣省低收入戶最低生活費用每人每月為9,82
      9 元計算始為合理。（債務人業已負債累累，其本須以較
      低之標準生活而節忖開銷用以償債，始符誠信，債務人自
      不得以無負債人員之一般生活標準而為同等之要求）。
（三）聲請人主張其須扶養其父母，並提出戶籍謄本、家族系統
      表為證（卷第37-38 、49頁），依聲請人之父陳耀宗、母
      鄒秀珠96、97年度之綜合所得稅各類所得資料清單及財產
      歸屬資料清單所示（卷第39-44 頁），陳耀宗97年度無所
      得，96年度所得僅有30,108元，名下亦僅有汽車一部，鄒
      秀珠則97年度僅有所得39 ,096 元，96年無所得，名下雖
      有不動產一筆，但價值甚低，故聲請人此部分之主張尚屬
      可採。依上開說明，其扶養費用亦應以9,829 元計算，始
      屬合理，而陳耀宗、鄒秀珠之扶養義務人含聲請人在內，
      共有2 人，故聲請人就扶養父母每月所支出之費用，應在
      9,829 元範圍內（計算式＝9,829 ×2 ÷2 ），得列為必
      要費用，故聲請人主張5,500 元之扶養費，尚屬可採。
（四）又聲請人主張名下之汽車已設定質權予當舖，擔保金額為
      90,000元，業已提出擔保交易動產抵押設定登記為證（卷
      第118 頁），信屬真實；則以聲請人每月之平均所得約44
      ,475元，於扣除聲請人之必要生活費用9,829 元及扶養費
      5,500 元後，每月尚有29,146元，與聲請人之總債務770,
      734 元相較，約於2 至3 年內即可清償完畢，難認有不能
      清償債務或不能清償債務之虞之情事。
五、綜上所述，聲請人並無不能清償債務或有不能清償之虞之情
    形，其本件聲請與上開法條所規定之更生要件不符，應予駁
    回，爰裁定如主文。
六、依消費者債務清理條例第8 條、第15條，民事訴訟法第78條
    ，裁定如主文。
中    華    民    國    98    年    10    月    30    日
              民事第四庭    法      官  郭文通
上為正本係照原本作成。
如不服本裁定，應於裁定送達後10日內，以書狀向本院提出抗告
，並繳納抗告費新臺幣1千元。
中    華    民    國    98    年    10    月    30    日
                            書  記  官  卓榮杰
附表：債權人清冊
┌──┬────────────┬────────┐
│編號│債權人                  │金額（新臺幣）  │
├──┼────────────┼────────┤
│一  │荷商荷蘭銀行            │  293,000 元    │
├──┼────────────┼────────┤
│二  │臺灣新光商業銀行        │  184,000元     │
├──┼────────────┼────────┤
│三  │永豐銀行                │  45,212元      │
├──┼────────────┼────────┤
│四  │中國信託商業銀行        │  158,522元     │
├──┼────────────┼────────┤
│五  │鄭敏璋                  │  90,000元      │
├──┼────────────┼────────┤
│合計│                        │  770,734元     │
└──┴────────────┴────────┘


司法院資訊處製作；財團法人民間司法改革基金會備份。
